【裁判字號】    97,訴,129
【裁判日期】    970624
【裁判案由】    重傷害
【裁判全文】
臺灣桃園地方法院刑事判決               97年度訴字第129號
公  訴  人  臺灣桃園地方法院檢察署檢察官
被      告  甲○○
選任辯護人  邱秀珠律師
            溫俊富律師
上列被告因重傷害案件，經檢察官提起公訴（96年度偵字第1622
6 號），本院判決如下：
    主  文
本件公訴不受理。
    理  由
一、公訴意旨略以：被告甲○○於民國96年6 月10日晚間，受邀
    前往其姐夫丙○○位於桃園縣楊梅鎮○○路35號家中作客，
    當晚再與丙○○、姪女乙○○及乙○○男友丁○○等人，轉
    至楊梅某歌坊唱歌飲酒，歡唱中其與丁○○於比腕力時發生
    嫌隙，遂憤而先行離去返回楊梅鎮○○路35號家中，惟其竟
    心有不干於翌（11）日凌晨2 時30分許，見乙○○駕車載告
    訴人丁○○返回上址時，乃持美工刀向丁○○站立處自後靠
    近，並持美工刀朝丁○○腰、腹部猛刺，造成丁○○腹部受
    有2 處分別為11公分及10公分之撕裂傷，因認被告涉犯刑法
    第278 條第3 項、第1 項重傷未遂之罪嫌云云。
二、本件公訴意旨認被告甲○○涉有上揭重傷未遂犯行，無非係
    以告訴人丁○○指訴甚詳，復有證人丙○○與乙○○證述明
    確，及有美工刀1 把扣案可證，另有告訴人之診斷證明書、
    急診病歷等資料附卷可參為主要之論據。惟訊據被告甲○○
    堅詞否認有重傷害告訴人之犯意，並辯稱：於96年6 月10日
    當天晚間，確因比腕力事件，而導致其與告訴人均心有不悅
    ，加上其於當日有飲用酒類，才會於翌日凌晨2 時30分許，
    乙○○駕駛車輛搭載告訴人回到其姐夫丙○○位於上址之住
    處，且告訴人持鋁棒下車時，隨手自其所有之自小貨車後座
    取出如扣案之美工刀1 把，並先劃傷告訴人之腹部左側，嗣
    在與告訴人接續發生肢體接觸、扭打後，再以該美工刀刺傷
    告訴人之腹部右側，並致告訴人受有如起訴書所載腹部左、
    右兩側受有裂傷之傷害，惟其本身亦因此衝突而受有傷害，
    但其於案發當時，對於告訴人確無重傷害甚或殺人之主觀犯
    意等語。
三、經查：
  (一)按重傷害罪與普通傷害罪之區別，端以行為人加害時有無致
    人重傷之故意為斷，至於被害人受傷之部位以及加害人所用
    之兇器，有時雖可藉為認定有無重傷害故意之心證，惟究不
    得據為絕對之標準（最高法院55年臺上字第1703號判例意旨
    可資參照）；又按傷害罪與重傷未遂罪間之區別，依最高法
    院77年度台上字第4246號判決意旨所示，其標準「應以行為
    人於加害時有無使人受重傷之故意」為斷，而個案中，傷害
    或重傷故意之判斷，也須斟酌事發經過之一切相關事證情況
    ，綜合為之，並無固定而單一之認定基準，至於被害人受傷
    之部位及加害人所用之兇器，有時雖可作為認定有無重傷故
    意之心證，究不能據為絕對之標準。因此在判斷行為人於行
    為當時，主觀上是否有重傷害之故意，應斟酌之因素有：1.
    行為產生之背景，這其中包含：行為人與被害人之關係。
    衝突之起因。2.行為當時之具體情況，這其中包含: 使
    用之工具種類。打擊之方法。3.行為人行為時所表現在外
    之態度、言詞及舉動。4.行為人在行為當時所受到之刺激。
    5.行為之結果，即被害人受傷之情形。6.行為人事後所表現
    在外之態度。
  (二)經查，被告係告訴人之女友乙○○之繼母（即丙○○之配偶
    ）之胞弟，為被告所坦承，並經證人乙○○證述明確，故被
    告與乙○○間即具有三親等旁系姻親之關係；而證人即被告
    之姐夫丙○○亦於本院審理中證稱：被告與告訴人並非在96
    年6 月10日當日才第一次見面，因為告訴人之前均居住在其
    位於上址之住處，而被告亦經常前來其位於上址之住處，惟
    兩人之前不曾發生任何衝突過（參本院卷第61頁）。是可認
    被告與告訴人於本案案發前即已認識，且被告與告訴人之女
    友另有姻親關係，故兩人並非素未謀面之陌生人，亦非有彼
    此交惡之不良關係存在。又查，告訴人復指證：其與乙○○
    、被告及丙○○，於96年6 月10日晚間係先於賴信雄位於上
    址之住處吃飯、聚餐且飲酒後，再至尚盈茶坊繼續飲酒、唱
    歌。席間，被告與告訴人互比腕力，兩人即因此心生不悅，
    被告並旋即與丙○○離開返回丙○○位於上址之住處，此亦
    為被告所不爭執，堪信為真實。由此可認，被告與告訴人於
    96年6 月11日凌晨2 時30分許發生衝突前，兩人均已飲用多
    量之酒類，且兩人係單純因「比腕力」一事肇生衝突。
  (三)再查，參以告訴人於警詢中所陳稱：「..... 後來回家剛下
    車走幾步，郭嫌（指被告甲○○）就突然衝過來，右手放在
    背後，大喊要『給我死』，當時我以為他要打我，我就彎下
    去準備捉住他，他先朝我腹部劃了一下，我朝他臉打了1 拳
    ，然後抱住他，2 人一起扭倒在地上，他又朝我右腰側刺了
    下一下，我女友他爸（指丙○○）跟著跑過來把我們拉開，
    並捉著郭嫌，當時他還一直扭打要衝過來，我發現我肚子流
    血，我女友馬上載我去醫院」等語（參偵卷第23頁），暨於
    檢察官偵查時所陳稱：「..... 當時到家的時侯，我先下車
    並且協助我女朋友把車停放好，這時候我聽到有人跑步的聲
    音靠近我，我一轉頭看到有個人跑過來靠近我並且手往腹部
    觸碰，當時還不感覺痛，手一摸發現有血漬就隨手揮他一拳
    ，他倒地我才發現他手上把刀，我要上前奪刀他又往我右腰
    部刺了一刀，後來丙○○就上前將他拉開」等語（參偵卷第
    45頁），可知告訴人於警、偵訊中均係指證稱：其一開始並
    不知被告手持美工刀衝過來，直至被告以美工刀「劃」了其
    腹部一下，其並徒手揮擊被告直至被告倒地後，其始發現被
    告手持美工刀；俟被告倒地後，其為搶被告所持美工刀時，
    即再遭被告持系爭美工刀朝其右腰部刺第二刀等情。另壢新
    醫院所出具之告訴人於案發後之診斷證明書（參偵卷第27-
    1 頁）亦係載明告訴人受有「腹部裂傷兩處，一處11公分，
    一處10公分」，確核與告訴人上開所指證遭被告2 次接續以
    美工刀攻擊之情相符。另自上開醫院所附告訴人之病歷照片
    （參偵卷第27-2頁）觀之，可知：告訴人右側腰部所受11公
    分之裂傷，其傷口接近中心位置處有一明顯較深之凹洞，該
    裂傷即為附連圍繞該中心凹洞而擴展、並呈三角形之傷勢，
    至告訴人左側腰部所受10公分之裂傷，傷口之深淺均為一致
    ，並無特別明顯、深度之中心傷口存在，而該裂傷並呈平整
    、長方條狀之傷勢。準此，可認告訴人腰部兩側所受之傷害
    ，應係遭不同力道、方式所造成之傷害，即告訴人右側腰部
    所受之傷害，因有中心處、較深之凹洞，故應係遭人以利器
    「刺傷」所致，至告訴人左側腰部所受之傷害，則較似遭人
    以利器割開或劃開所致，此亦與告訴人上開於警詢、檢察官
    偵查時所指證之情節相符，堪信為真實。至告訴人雖於本院
    審理中改證稱：「（第一刀時你是否有閃被告？）我看到這
    情形，我直接要微蹲下去閃避，所以被告才刺到我腹部，如
    果沒有蹲下去，被告應該是會刺到我小腹這邊」、「.....
    實際上第一刀應該是刺下去，..... 第二刀則是被告被我壓
    制在地上，我俯看被告要去奪被告刀的時候，被告就由下往
    上半反手持刀順勢朝我腰部刺下去，我也倒在地上，.....
    」等語，即認不論第一刀或係第二刀，被告均係持扣案之美
    工刀以「刺」之方式，刺傷告訴人之腰部，此與告訴人上開
    指訴情節不符，更與上開告訴人所受傷害部位呈現之傷勢不
    相吻合，故究被告如何以美工刀傷害告訴人部分，仍應以告
    訴人於警詢、檢察官偵查時所指述情節為準，即被告應係先
    持刀劃傷告訴人後，在與告訴人扭打、奪刀之過程中，再以
    刀刺傷告訴人無誤。另被告所有並於案發時、地持以傷害告
    訴人之美工刀，業經扣案，且經本院勘驗結果為：「以肉眼
    勘驗扣案美工刀刀刃正反面，僅有鏽蝕的點狀痕跡及殘留矽
    膠，總長度為9 公分、刀刃寬度為1.8 公分、塑膠握柄橘紅
    色長度為14公分」，此有本院勘驗筆錄1 份附本院卷第30頁
    可參，故可認該刀械並非新品，另被告亦於本院審理中陳稱
    系爭美工刀係其平日工作時刮取矽膠所用一情，亦核與上開
    勘驗結果相符，是亦可認該刀械並非被告為故意傷害告訴人
    而刻意準備之物，而為被告平時工作時所用之工具。從而，
    足認被告前開所辯稱：其係在見告訴人下車後，始隨手自其
    所駕駛之自用小貨車上取出其平時所用之扣案美工刀一情，
    應非子虛。
  (四)另證人乙○○雖於檢察官偵查時及於本院審理中均陳稱：伊
    父親丙○○有打電話詢問伊：何以被告很生氣並說要殺害告
    訴人，伊回答不知道後，並未將此事告知告訴人（參偵卷第
    46頁及本院卷第55頁）；惟丙○○若確有以電話告知證人乙○○此事，則乙○○理應會告知告訴人，促請其注意，以策
    安全，然證人乙○○卻證稱其並未告知告訴人，且告訴人亦
    證稱：證人乙○○確未告知被告很生氣等情（參本院卷第21
    頁），此顯有可疑。況證人丙○○於警詢中並未曾提及此事
    （參偵卷第34頁），於本院審理中亦否認曾有以電話告知賴
    千溶上開情事（參本院卷第60頁），故並無其他證據以資佐
    證證人乙○○上開所述事項，證人乙○○上開所證述之情節
    ，不足採信。
  (五)再告訴人於本院審理中雖證稱其係在被告持刀傷害伊之後，
    才自乙○○所駕車輛上取出1 支鋁棒欲自衛，但當時被告已
    遭人拉開不在現場等語（參本院卷第20頁）；證人乙○○於
    檢察官偵查時亦同此證述情節（參偵卷第46頁）；惟被告自
    警詢中、檢察官偵查時至本院審理中均辯稱：其係因為發現
    證人乙○○甫載同告訴人一同返回丙○○位於上址之住處後
    ，告訴人即持鋁棒下車，其始自其所駕駛之自用小貨車上取
    出系爭經扣案之美工刀並加以傷害告訴人等語，且證人丙○○亦於檢察官偵查時及本院審理中均證稱告訴人與證人乙○○共同返回其位於上址之住處，告訴人即拿著球棒，要打被
    告，其才上前阻止，然後告訴人就送往醫院診治（參本院卷
    第60頁）。是準此，雖可認定告訴人於96年6 月11日凌晨2
    時30分許，在丙○○位於上址之住處，確有取出鋁棒一情，
    然取出鋁棒之時間，究竟係在遭被告毆打前或毆打後，並無
    從確認。
  (六)另查，告訴人於警詢、檢察官偵查時及本院審理中均證稱其
    在遭被告第一次持美工刀傷害左側腹部後，其即徒手毆打被
    告，並將被告壓制在地上，且欲奪取被告手中所持之美工刀
    ，其間並遭被告第二次持美工刀傷害右側腹部，其並抱住被
    告在地上翻滾直至丙○○將兩人拉開，此亦為被告所不否認
    ，是可認被告在第一次持美工刀傷害告訴人後，兩人即扭打
    在地上，直到證人丙○○強行將兩人分開始停止。
  (七)再查，被告持系爭扣案之美工刀傷害告訴人，並致告訴人僅
    受有如上腹部左、右兩側各約10公分、11公分之裂傷一節，
    已如前述，是告訴人於案發當日所受之傷害，並未達刑法定
    義上所稱之重傷害一節，洵堪認定；而壢新醫院並以96年8
    月27日壢新醫字第2007080080號函說明：「病人（指告訴人
    ）於96年6 月11日就醫時，腹部有兩處撕裂傷，經急診醫師
    檢查後縫合傷口，依當時病情形，病人並無立即生命危險之
    情形」等情（參偵卷第48頁），故依此亦可認定告訴人於96
    年6 月11日凌晨2 時30分許所受之傷害，並未危及告訴人之
    生命，更非重大之傷害。
  (八)綜上所述，可認被告與告訴人間彼此熟識，被告與告訴人女
    友乙○○間更有姻親關係，且在案發前兩人並無任何嫌隙，
    惟於96年6 月10日晚間，被告與告訴人先在被告之姐夫丙○○位於上址之住處共同飲酒後，即前往設於桃園縣楊梅鎮之
    尚盈酒坊繼續飲酒、唱歌，席間被告與告訴人則因比腕力一
    事而彼此心生不悅，被告遂先行離去返回丙○○位於上址之
    住處；已飲用多量酒類之告訴人則於96年6 月11日凌晨2 時
    30分許，偕同其女友乙○○返回丙○○位於上址之住處並下
    車後，亦帶酒意之被告即持其平時工作所用之系爭美工刀1
    把走向告訴人，並在告訴人之左側腹部處先劃1 刀，造成告
    訴人左側腹部受有10公分之長方形條狀之裂傷，嗣告訴人即
    徒手毆打被告之臉部，再將被告壓制在地，並在發現被告手
    持美工刀欲將之奪下時，再遭被告持美工刀朝右側腹部刺了
    1 刀，致告訴人右側腹部受有11公分之三角形狀、且有中心
    點較深凹洞之裂傷，兩人並持續在地上扭打、翻滾，後因告
    訴人之姐夫丙○○將兩人拉開始停止，告訴人並隨即經送醫
    急救等情為真實。揆諸上開說明，足證被告與告訴人間既無
    宿惌，僅因比腕力一事心生不悅，被告應不至有使告訴人受
    有重傷之故意或不確定故意，更無殺害告訴人之意。況因被
    告與告訴人於96年6 月10日晚間均有飲酒，故被告在氣憤加
    上酒精作用下，應係單純為教訓告訴人，挫挫告訴人之銳氣
    ，始於96年6 月11日凌晨2 時30分許，持刀傷害告訴人；再
    縱被告確如告訴人所述，在持刀欲傷害告訴人時，有喊「給
    你死」等語，此亦應係被告在盛怒下，為增加自己之氣勢所
    脫口而出之話語，然萬不能僅因此即認定被告確有重傷害告
    訴人甚至殺害告訴人之主觀犯意。綜上，檢察官所引資為認
    定被告涉犯本件重傷害未遂犯嫌之證據，尚不足以認定被
    告確有為本件犯行。此外，復查無其他積極證據可資證明被
    告有何檢察官所指重傷害未遂之犯行，故本院並無從認定被
    告涉犯刑法第278條第3項、第1項之重傷未遂犯行。
  (九)又被告於犯後即已積極與告訴人達成和解，欲尋求告訴人之
    原諒，而告訴人亦確與被告達成和解，被告並已賠償告訴人
    新臺幣162000元，告訴人更具狀撤回刑事傷害告訴等情，亦
    有刑事撤回告訴狀、和解書等資料附96年度審訴字第817 號
    案卷第15、16頁可參，而告訴人更於本院審理中當庭以言詞
    表示其願意原諒被告，其不想再追究此事等情（參本院卷第
    29頁），更可顯見被告確係在一時氣憤下始為本件犯行，犯
    後已深具悔悟，並可認其與告訴人間積怨非深，而被告確係
    基於刑法第277 條第1 項普通傷害之犯意，而為上開犯行，
    致告訴人受有上述傷害之事實，事證明確，堪以認定。
四、末按告訴乃論之罪，告訴人於第一審辯論終結前得撤回其告
    訴，又告訴經撤回者，應諭知不受理之判決，刑事訴訟法第
    238 條第1 項、第303 條第3 款分別定有明文。本件核被告
    所為，係犯刑法第277 條第1 項傷害罪，起訴意旨認係刑法
    第278 條第3 項、第1 項之重傷未遂罪，及公訴人於本院審
    理中認被告或係犯刑法第271 條第3 項、第1 項之殺人未遂
    罪等，均尚有誤會，詳如前述。而依刑法第287 條前段之規
    定，犯同法第277 條第1 項之罪，須告訴乃論。經查，告訴
    人已於本審理中撤回對於被告之告訴在案，誠如上述，故本
    案即欠缺訴追條件，依法自應為不受理之諭知。
據上論斷，應依刑事訴訟法第303 條第3 款，判決如主文。
本案經檢察官董良造到庭執行職務。
中    華    民    國    97    年    6     月    24    日
                  刑事第十二庭   審判長法  官  王美玲
                                       法  官  許雅婷
                                       法  官  林靜梅
以上正本證明與原本無異。
如不服本判決，應於判決送達後10日內向本院提出上訴狀（應附
繕本），其未敘述上訴理由者，應於上訴期間屆滿後20日內補提
理由書狀於本院，上訴於臺灣高等法院。
                                       書記官  廖宜政
中    華    民    國    97    年    6     月    24    日


司法院資訊處製作；財團法人民間司法改革基金會備份。
